臺灣高雄地方法院刑事判決　　　　　　　95年度訴字第4665號
公　訴　人　臺灣高雄地方法院檢察署檢察官
被　　　告　丙○○
　　　　　　　　　　　1
　　　　　　　　　　另案在臺灣高雄第二監獄執行中
指定辯護人　本院公設辯護人黃文德
上列被告因毒品危害防制條例案件，經檢察官提起公訴（95年度
偵字第24967 號），本院判決如下：
    主  文
丙○○販賣第一級毒品，累犯，處有期徒刑拾伍年陸月。扣案之
第一級毒品海洛因壹包（驗後淨重零點零伍柒公克）沒收銷燬之
，扣案之0000000000號行動電話SIM 卡壹張、現金新臺幣壹仟元
，均沒收。
    事  實
一、丙○○前因毒品危害防制條例案件，經本院以92年度訴字第
    985 號判決，判處有期徒刑1 年3 月確定，嗣又因毒品危害
    防制條例案件，經本院以93年度訴字第2729號判決，判處有
    期徒刑10月確定，2 罪接續執行，於民國94年10月6 日假釋
    出監，而於95年5 月5 日假釋期滿執行完畢。詎其仍不知悔
    改，明知海洛因係毒品危害防制條例第2 條第2 項第1 款所
    定之第一級毒品，不得持有、販賣，竟意圖營利而基於販賣
    第一級毒品之犯意，於95年9 月18日下午3 時35分至40分許
    間，接獲乙○○以0000000 號電話，撥打至其使用之000000
    0000號行動電話，2 人在電話中談妥，由丙○○以新臺幣（
    下同）1000元之代價，將第一級毒品海洛因1 包販賣與乙○
    ○，雙方並約定在丙○○住處即高雄市三民區○○○路491
    巷43號前交易。嗣乙○○即於同日下午3 時47分許，騎乘機
    車至丙○○前開住處，並將現金1000元交與丙○○，丙○○
    則將第一級毒品海洛因1 包（驗後淨重0.057 公克）交與乙
    ○○，然因乙○○騎乘機車至丙○○住處過程中，車速甚為
    快速，為執行巡邏勤務之員警林忠男、林旺伸察覺有異，遂
    在後尾隨，因而目睹前揭交易過程，並上前將丙○○、乙○
    ○逮捕，而在丙○○處扣得現金1000元、在乙○○處扣得上
    開第一級毒品海洛因1 包，另在丙○○住處內扣得摩托羅拉
    牌行動電話1 具（含丙○○所有之0000000000號行動電話
    SIM 卡1 張）、第一級毒品海洛因1 包（嗣經送驗而將其內
    毒品用罄），因而知悉上情。
二、案經高雄市政府警察局三民第二分局移送臺灣高雄地方法院
    檢察署檢察官偵查起訴。
    理  由
壹、程序部分：
一、按被告以外之人於審判外之言詞或書面陳述，除法律有規定
    者外，不得作為證據，刑事訴訟法第159 條第1 項固定有明
    文，而考諸上開規定之立法意旨，係在排除傳聞證據，落實
    直接審理主義、言詞審理主義，及確保當事人之反對詰問權
    。又被告以外之人於司法警察官、司法警察調查中之陳述，
    性質上固屬傳聞證據，惟依刑事訴訟法第229 條至第231 條
    之1 之規定，司法警察官、司法警察具有調查犯罪嫌疑人犯
    罪情形及蒐集證據等職權，若其等所作之筆錄毫無例外全無
    證據能力，當有悖於刑事訴訟實體真實發見之訴訟目的，是
    為補救上開採納傳聞法則，造成之不合理情形，另增定刑事
    訴訟法第159 條之2 規定：「被告以外之人於檢察事務官、
    司法警察官或司法警察調查中所為之陳述，與審判中不符時
    ，其先前之陳述具有較可信之特別情況，且為證明犯罪事實
    存否所必要者，得為證據」，是於符合前開法律所列條件下
    ，仍承認上開陳述之證據適格。而證人「先前不一致之陳述
    」，係指先前於審判外陳述之人現於法院作證，且該審判外
    之陳述與該證人於審判中之證詞相較有不一致之情形。因此
    後者既於審判中作證，即處於法院得親自觀察證人前後陳述
    不一致之反應，以判斷究何者較為可採，且就詰問而言，因
    該證人現於法院作證，被告不但得對證人現在之證詞進行詰
    問，亦得對其先前陳述為詰問，即對於先前不一致之陳述為
    詰問。因此，法院於審理時既已賦予被告（或其辯護人）於
    審判中親自詰問證人之機會，被告對於任何各該證人於警詢
    、偵查、或審理中有何不利於被告之證述，均有表示意見之
    機會，則此時，如法院認為先前之陳述較可信、更有證據價
    值時，自得為證據，而就其陳述之內容何者較為可信以為判
    斷，此亦為刑事訴訟法第159 條之2 對於傳聞法則之例外規
    定之意旨。本案證人乙○○於警詢中之證述，經被告丙○○
    及其辯護人辯稱主張無證據能力，惟按，刑事訴訟法第159
    條之2 規定所謂具有可信之特別情況，屬證據能力要件，法
    院應比較前後陳述之外部情況（如時間之間隔、有意識地迴
    避、受不當外力干擾、事後串謀、自首或立即反應所知等）
    進行比較，以資決定何者外部情況具有可信性。若陳述係在
    特別可信之情況下所為，虛偽陳述之危險性不高，雖係審判
    外陳述，或未經被告反對詰問，仍得承認其證據能力。本件
    證人乙○○係被告是否有販賣第一級毒品海洛因犯行之重要
    證人，且其於警詢中原係陳稱其有於前開時、地，向被告購
    買毒品，而嗣於本院審理中，卻變異前詞而謂其未向被告購
    買毒品，顯係就案情有重要關係之事項為前後不符之陳述。
    而證人乙○○於警詢中接受詢問之最後一項問題，尚回答其
    警詢中之陳述均屬實在，並係出於自由意志而為之（見警卷
    第11頁），雖證人乙○○於本院審理中證述：伊於警詢中，
    因毒癮發作，身體不舒服，沒有聽清楚員警詢問之問題，才
    會如此陳述云云（見本院卷第83頁），惟證人林忠男於本院
    審理中證述：乙○○於製作警詢筆錄時之精神狀況正常，並
    無毒癮發作情形等語（見本院第89頁），且經本院勘驗其警
    詢錄音帶結果，其均能針對員警提問之問題回答，並無毒癮
    發作情形（見本院卷第59至68頁），是其於本院審理中，稱
    其於警詢中毒癮發作云云，要無可採，其於警詢中之陳述，
    當係出於自由意志下所為；又當時證人乙○○係於警員甫查
    獲本案後所為立即反應之陳述，相較其於本院審判時，時間
    已相距約8 月，且係在被告之面前，當庭指述被告是否販賣
    毒品，依此外部情況，顯有受不當外力干擾，內在之壓力及
    事後串謀之可能性，堪認證人乙○○於警詢中之陳述具有特
    別可信之情況；而此由證人乙○○於警詢前與員警之對話中
    （其勘驗內容，見偵卷第30至32頁、本院卷第55至59頁），
    一再向員警陳稱被告僅是零星從事販售毒品之人，並非販賣
    大量毒品者，惡性非大，且其與被告係一同遭查獲，若指認
    被告有販賣毒品情形，被告必定會知悉其有為指認之情，而
    表示其據實陳述後之為難處境，益徵其嗣於製作警詢筆錄時
    ，仍陳述被告有販賣毒品之情，要屬較不受不當外力干擾、
    且係較少內在壓力下所為之陳述；此外，證人乙○○上開警
    詢中之陳述，乃證明被告犯罪事實之存否所不可欠缺，依刑
    事訴訟法第159 條之2 ，應具有證據能力，故被告及其辯護
    人上開所辯，尚無足採。至證人乙○○於警詢前與員警對話
    時所為之陳述，經被告及其辯護人於本院審理中主張其無證
    據能力，且查無其他依法得為證據之情事（蓋此時證人乙○
    ○與員警之對話，並非於正式之調查程序下所為，應不符合
    上開刑事訴訟法第159 條之2 規定之情形），自不得作為證
    據。惟依刑事訴訟法第159 條第1 項規定所禁止作為證據者
    ，僅係禁止作為認定犯罪事實及法律效果之實質證據，至於
    作為證明其他證據證明力之彈劾證據，屬自由證明範圍，要
    非為法所禁止，是證人乙○○此一陳述，仍得作為其所為其
    他陳述之彈劾證據，合先敘明。
二、次按，被告以外之人於偵查中向檢察官所為之陳述，除顯有
    不可信之情況者外，得為證據，刑事訴訟法第159 條之1 第
    2 項定有明文。本件證人乙○○、林忠男、林旺伸於檢察官
    偵查中所為之證述內容，業經渠等具結擔保其證詞之真實性
    ，且經本院提示後，公訴人、被告及其辯護人對該等陳述之
    證據能力不爭執，是並無顯有不可信之情況，且與本案相關
    之待證事實具有關連性，自應具有證據能力。
三、末按，被告以外之人於審判外之陳述，雖不符前4 條之規定
    ，而經當事人於審判程序同意作為證據，法院審酌該言詞陳
    述或書面陳述作成時之情況，認為適當者，亦得為證據。當
    事人、代理人或辯護人於法院調查證據時，知有第159 條第
    1 項不得為證據之情形，而未於言詞辯論終結前聲明異議者
    ，視為有前項之同意，刑事訴訟法第159 條之5 定有明文。
    本件卷附之高雄市立凱旋醫院濫用藥物成品檢驗鑑定書，係
    被告以外之人於審判外之書面陳述，而公訴人、被告及其辯
    護人，就上開書面陳述，未於本院審理過程中聲明異議，本
    院並審酌前開書面陳述作成時之情況係屬正常，且與本案相
    關之待證事實具有關連性，認適當作為證據，依前開刑事訴
    訟法第159 條之5 之規定，認上開陳述具有證據能力。
貳、實體方面
一、訊據被告固不否認有於前開時、地收受證人乙○○所交付之
    現金1000元之事實，然矢口否認有何販賣第一級毒品海洛因
    犯行，辯稱：案發當日，乙○○是拿錢來還伊，伊並未交付
    任何海洛因給乙○○，而從伊身上扣得之1000元現金，就是
    乙○○還給伊的錢，至於在伊住處扣獲之海洛因，是伊自己
    要施用的，伊實無販賣毒品情形云云。經查：
(一)、前揭犯罪事實，業據證人乙○○於警詢中證述：伊有在施用
    海洛因，是因為友人之介紹，知道可以向綽號「黑仔」的被
    告購買毒品，而於95年9 月18日下午3 時35分至40分許間，
    伊以家中之0000000 號電話，撥打被告所使用之0000000000
    號行動電話，與被告聯絡購買毒品事宜，之後於同日下午3
    時47分許，伊騎乘機車至被告位在高雄市三民區○○○路49
    1 巷43號之住處前，將現金1000元交與被告，被告則將1 包
    海洛因交與伊，於伊2 人完成交易後，隨即有警方人員上前
    對伊及被告2 人為盤查，並在伊左手上查扣上開海洛因等語
    （見警卷第8 至11頁之警詢筆錄、本院卷第59至68頁之勘驗
    筆錄）明確，核與證人林忠男於偵訊及本院審理中證述：案
    發當天，伊與同事於執行便衣防搶巡邏時，在大昌路上見到
    乙○○騎乘機車由南往北快速前行，並且隨即轉入巷道之內
    ，伊與同事覺得其形跡可疑，就尾隨其後，在距離其2 、3
    間房子的轉角處觀察，結果發現乙○○與被告在大昌二路49
    1 巷43號前碰面，且手部有交換物品之動作，伊與同事遂上
    前盤查，看到乙○○左手拿著1 包海洛因，並見到被告將拿
    到的東西放到口袋裡面，伊乃要求被告把東西拿出來，結果
    被告就拿出1000元現金，之後於經被告同意後，又到被告住
    處進行搜索，而在被告住處桌子上，發現1 包海洛因，嗣後
    伊請同事將被告及乙○○帶回派出所製作筆錄，而於製作筆
    錄之前，伊有先向乙○○了解相關案情，知道乙○○係向丙
    ○○購買海洛因後，方正式製作警詢筆錄等語（見偵卷第36
    頁、本院卷第87至91頁），及證人林旺伸於偵訊中所證述之
    查獲本案情節（見偵卷第36頁）相符，且有自證人乙○○身
    上扣獲之第一級毒品海洛因1 包（驗後淨重0.057 公克）（
    此經高雄市立凱旋醫院鑑驗無誤，有該院95年9 月28日高市
    凱醫驗字第2506號濫用藥物成品檢驗鑑定書可佐，見本院卷
    第28頁），及在被告處扣得之現金1000元、行動電話1 具（
    含00000000 00 號行動電話SIM 卡1 張）可為佐證，是被告
    於前揭時、地，以1000元之代價，販賣第一級毒品海洛因1
    包與證人乙○○之事實，堪以認定。而參以海洛因係第一級
    毒品，為不易取得之違禁物，且販賣第一級毒品之罪責甚重
    ，並為警方嚴厲查緝之重點，此乃眾所周知之情，被告既有
    販賣第一級毒品海洛因與他人，衡諸常情，若非圖取暴利，
    其應無甘冒遭供出來源或被檢警查緝法辦而受重刑處罰之危
    險，而為平價或低於販入價格而販賣毒品之理，故被告販賣
    毒品，顯有營利之意圖乙情，亦堪認定。
(二)、被告雖以前詞置辯，且證人乙○○嗣於偵訊及本院審理中亦
    改口證述：伊於95年9 月間，有施用海洛因之情形，而伊施
    用之海洛因，係向1 個綽號源哥的人所購買，案發當日，自
    伊處扣獲之海洛因，係伊於案發當日，在大昌路上之彩色巴
    黎泡沫紅茶店，以500 元之價格向源哥購得，又伊當天會去
    找被告，係要還錢給被告，伊當時係還了被告1000元云云（
    見偵卷第45、46頁、本院卷第81至87頁），然證人乙○○前
    開於偵訊及本院審理中所為之證述，要與其於警詢中所述內
    容不符，則其於偵訊及本院審理中所為之證詞是否可信，已
    非無疑；且其對於何以其警詢筆錄中會記載其有於案發當日
    向被告購買第一級毒品海洛因乙節，於偵訊中係證述：伊於
    警詢中，並未表示有向被告購買海洛因云云（見偵卷第46頁
    ），而於本院審理中卻稱：伊係因為於警詢中毒癮發作，聽
    不清楚員警所詢問之問題，方會指稱被告有販賣海洛因與伊
    云云（見本院卷第83頁），先後所述不相一致，且經本院勘
    驗其警詢錄音帶結果，其於警詢中確實有稱係向被告購得上
    開自其處扣獲之第一級毒品海洛因，而其於製作警詢筆錄過
    程中，亦未有毒癮發作情形，有勘驗筆錄在卷可稽（見本院
    卷第59至68頁），則以其於偵訊、本院審理中飾詞否認其警
    詢筆錄內容之情狀，益徵其於偵訊、本院審理中之證詞難以
    遽信；再者，於證人乙○○在警詢前與員警之對話中，其有
    向員警陳稱被告僅是零星從事販售毒品之人，並非大量販賣
    毒品者，惡性非大，且其與被告係一起遭查獲，若指認被告
    有販賣毒品情形，必定會為被告知悉其有進行指認等情，業
    如上述，則若非被告果有販賣第一級毒品海洛因與證人乙○
    ○，證人乙○○何以會有該等陳述內容？是亦可佐證證人乙
    ○○於警詢中所述內容，實較其於偵訊、本院審理中所證為
    可採；此外，關於證人乙○○係如何向被告借款乙情，證人
    乙○○於偵訊中係證述：伊曾向被告借用2000元，借款的地
    方係在住處及路上云云（見偵卷第46頁），於本院審理中則
    證稱：伊曾向被告借過2 、3 次錢，金額共計2000元，借款
    的地方係被告住處及其工作的工地云云（見本院卷第85、86
    頁），先後所稱借款處所並不一致，則其是否有向被告借款
    、於案發當日是否係至被告住處還款？實有所疑，再參以被
    告於本院審理中供述：乙○○只有跟伊借過1 次錢，金額是
    2000元，借款的地點是在1 個工地云云（見本院卷第85頁）
    ，所述證人乙○○向其借款之次數，與證人乙○○所陳亦有
    矛盾；另參以被告於警詢中，初始係否認證人乙○○於案發
    當日，有交給其1000元現金（見警卷第6 頁），之後方改稱
    有自證人乙○○處，收受1000元現金，並辯稱該1000元係證
    人乙○○返還之借款（見警卷第6 頁），則被告與證人乙○
    ○於案發當時，若真係因返還借款而為接觸，並無任何不法
    情事，衡情被告當不至於會否認其有自證人乙○○處收受10
    00元，凡此均足證被告及證人乙○○陳稱，證人乙○○於案
    發當日，到被告住處係要還款乙情，並非屬實。從而，被告
    前開辯解，顯係事後卸責之詞，而證人乙○○上開於偵訊、
    本院審理中之證述，則屬迴護被告之詞，均無從予以採信。
(三)、另被告辯稱：案發當時，員警林忠男及其同事，係騎乘機車
    ，以時速40至50公里的速度到伊面前，而以渠等車速之快，
    顯見渠等車輛起動處所與其住處有相當之距離，是渠等不可
    能係在僅有2 、3 間房屋距離之處觀察，因此，亦不可能有
    目睹其與乙○○有交換物品之情云云。然被告上開辯解，並
    無任何證據可為佐證，則其所謂查獲本案員警係以時速40至
    50 公 里之速度騎乘機車前來乙情，已屬無據；況依證人林
    忠男、林旺伸前開於偵訊、本院審理中之證述，本案之查獲
    ，係偶然發覺證人乙○○騎乘機車速度甚快、認其形跡可疑
    ，尾隨其後觀察所致，是在此之前，渠等並不知悉證人乙○
    ○要與被告從事毒品交易，則若非證人林忠男、林旺伸確然
    發現被告與證人乙○○有交換物品之可疑情狀存在，渠等何
    以會上前查獲被告與證人乙○○？因此，被告空言陳稱查獲
    本案員警，不可能目睹其與乙○○有交換物品情形云云，要
    無足採。
(四)、綜上，本件事證明確，被告前揭犯行，洵堪認定。
二、按海洛因為毒品危害防制條例第2 條第2 項第1 款所稱之第
    一級毒品，故核被告所為，係犯毒品危害防制條例第4 條第
    1 項之販賣第一級毒品罪。被告因販賣而持有第一級毒品之
    低度行為，為販賣第一級毒品之高度行為所吸收，不另論罪
    。被告有犯罪事實欄所載之前科紀錄，有臺灣高等法院被告
    前案紀錄表在卷可按，其受有期徒刑執行完畢，5 年內故意
    再犯本件最重本刑為有期徒刑以上之罪，為累犯，應依刑法
    第47條第1 項規定加重其刑，惟販賣第一級毒品罪法定本刑
    為死刑、無期徒刑部分，依法不得加重其刑，故僅就罰金刑
    部分加重。查被告固有販賣第一級毒品海洛因之行為，惟其
    僅為1 次之販賣行為，且販賣之數量非多，與大量販賣毒品
    大盤毒販之惡性顯難比擬，倘科以販賣第一級毒品罪法定最
    輕本刑之無期徒刑，猶屬過重，被告尚有可堪憫恕之處，爰
    依刑法第59條規定酌減其刑，並就前開加重部分，依法先加
    後減之。爰審酌被告販賣第一級毒品海洛因，而有嚴重危害
    他人身心健康之虞，所為並無可取，且於犯後否認犯行，態
    度難認良好，惟念其販賣毒品之次數僅1 次，且數量非多，
    其危害程度非重等一切情狀，量處如主文所示之刑，以示懲
    儆。本案自證人乙○○處扣獲之毒品確為第一級毒品海洛因
    之事實，業如前述，而因鑑定機構一般係以傾倒之方式，將
    包裝袋內之第一級毒品海洛因倒出而與包裝袋分離而稱重，
    必要時，輔以刮杓刮取袋內粉末，然無論依何種方式分離，
    包裝袋內均有極微量之第一級毒品海洛因殘留，業經法務部
    調查局以93年3 月19日調科壹字第09300113060 號函釋在案
    （見本院卷第101 頁），足認前開空包裝袋，其內含有極微
    量第一級毒品海洛因殘留而無法析離，應整體視為查獲之第
    一級毒品海洛因，依毒品危害防制條例第18條第1 項前段之
    規定，諭知沒收銷燬之；至於鑑識耗損之第一級毒品海洛因
    ，既已滅失，爰不再行諭知沒收銷燬，併此敘明。扣案之00
    00000000號行動電話SIM 卡1 張，為被告所有，業據其於本
    院審理中陳明在卷（見本院卷第96頁），並有台灣大哥大股
    份有限公司94年10月27日法警字第09464439號函附卷可佐（
    證明SIM 卡非屬電信公司所有，見本院卷第102 、103 頁）
    ，且係供販賣本件毒品之用，而扣案之現金1000元，則係被
    告所有、為本件販賣第一級毒品犯行所得之財物，均應依毒
    品危害防制條例第19條第1 項規定宣告沒收，且因該等SIM
    卡、現金既已扣案，自無不能沒收之情形，爰不另行宣告如
    全部或一部不能沒收時，追徵其價額或以被告財產抵償之，
    附此敘明。至扣案之摩托羅拉牌行動電話1 支、自被告處扣
    獲之第一級毒品海洛因1 包，前者並非被告所有，業據被告
    於本院審理中陳述明確（見本院卷第92頁），後者則無證據
    證明與被告本件犯行有何關連（蓋被告本身亦有施用第一級
    毒品海洛因情形，業據其於本院審理中陳述在卷，自無從排
    除該包第一級毒品海洛因係供其本身所施用），爰不為沒收
    或沒收銷燬之宣告，附此敘明。
據上論斷，依刑事訴訟法第299 條第1 項前段，毒品危害防制條
例第4 條第1 項、第18條第1 項前段、第19條第1 項，刑法第11
條、第47條第1 項、第59條，判決如主文。
本案經檢察官甲○○到庭執行職務。
中　　華　　民　　國　　96　　年　　5 　　月　　28　　日
                  刑事第五庭    審判長法　官 李嘉興
                                      法  官 張金柱
                                      法  官 陳君杰
以上正本證明與原本無異。
如不服本判決，應於判決送達後10日內，向本院提出上訴狀。
中　　華　　民　　國　　96　　年　　5 　　月　　28　　日
                                      書記官 陳昱良
附錄本案論罪科刑法條全文：
毒品危害防制條例第4 條第1 項
製造、運輸、販賣第一級毒品者，處死刑或無期徒刑；處無期徒
刑者，得併科新臺幣1 千萬元以下罰金。
